最高法院刑事判決　　　　　　　　　　　　　　　八十六年度台上字第三七八三號
　　上 訴 人　甲○○
右上訴人因貪污案件，不服台灣高等法院中華民國八十六年四月二日第二審更審判決
（八十五年度重上更(四)字第二二九號，起訴案號：台灣台北地方法院檢察署八十年度
偵字第二五一四九號），提起上訴，本院判決如左：
    主  文
原判決撤銷，發回台灣高等法院。
    理  由
本件原判決認定上訴人甲○○係台北市廣慈博愛院福德敬老所輔導員，負責該所忠東
家院民之生活照顧輔導及承辦代管院民貴重物品、金錢之業務，為依據法令從事公務
之人員，上訴人於民國八十年六月十四日，陪同該所院民張達森前往台北市內湖團管
區領取戰士授田證補償金新台幣（下同）二十萬元後，即至台北市○○路台灣省合作
金庫永吉支庫辦理十萬元之二年期定期存款，辦妥後張達森即將該七○六九六九號定
期存單、身分證及印鑑章一併交由上訴人保管，而上訴人竟見財起意，利用職務上之
機會，以張達森之年老好欺（現已八十八歲，當時八十三歲），而意圖為自己不法之
所有，並基於概括犯意，先於八十年六月十八日，偽造張達森於同月十八日領到定期
存單、身分證及私章之收據，並盜蓋張達森之印鑑章及偽造張達森之簽名於其上；嗣
於八十年七月十八日偽造張達森前開定期（儲蓄）存款中途解約通知書，並盜蓋張達
森之印章及偽造張達森之簽名於其上，持至台灣省合作金庫欲詐領該筆存款，因依銀
行規定中途解約應於七日前辦理，乃將通知書上通知日期更改為同年七月十一日，再
交付承辦人員辦理，致使承辦人員陷於錯誤，誤以為張達森辦理解約，而交付十萬元
及利息四百九十元，上訴人因而詐得該筆款項，足生損害於張達森及台灣省合作金庫
永吉支庫。至八十年十月間，張達森擬領回該存款，始知該存款遭冒領，向該所所長
廖百敏報告，上訴人為掩飾上情，乃出示前開偽造張達森於八十年六月十八日領到定
期存單、身分證及私章之收據，表示甲○○早已領回上開物品。嗣上訴人於八十年十
一月二十六日暗中託不詳姓名之人，向張達森表示連同利息願還十一萬元，但只歸還
五萬元給張達森等情，因而撤銷第一審判決，改判論處上訴人利用職務上之機會詐取
財物罪刑，固非無見。然查：(一)、證據雖經調查而其內容尚未明瞭者，即與未經調查
無異，如遽行判決，仍有應於審判期日調查之證據未予調查之當然違背法令。台北市
廣慈博愛院八十二年元月八日北市廣人字第三五七四號函稱：「……本院輔導員之職
務範圍，包括院民食、衣、住、行、文康、旅遊活動、家屬連繫、糾紛調處、個案輔
導、醫療服務及喪葬處理等事項」（見原審上訴字卷第一九頁反面），並未稱院民貴
重物品及金錢代管，亦為該院輔導員主管之事務。廣慈博愛院福德敬老所所長廖百敏
及該院人二室主任張路發在第一審均證稱：「在此案發生（指八十年七月十八日）以
前，規定輔導員不准保管院民貴重物品及金錢」等語（見第一審卷第六○、六四頁）
。前開函件又稱：「八十年七月十八日以前，院民財物保管係依本院『院民手冊』辦
理」。但該院民手冊並無輔導員保管院民貴重財物之規定，有該手冊可稽（外放證物
袋內）。廣慈博愛院又於八十二年四月一日，以北市廣院人字第○七二九號函稱：「
本院院民手冊現已改為院民須知」云云（見原審上訴字卷第三八頁反面）。而「院民
須知」第拾項「院民貴重物品、金錢保管措施」規定：「院民在家頤養時得自行保管
，亦得將儲金簿交輔導員代管」（見同卷第三九頁證物袋），依此規定該院輔導員似
有保管院民貴重財物之業務。上訴人係廣慈博愛院福德敬老所輔導員，其有無保管院
民貴重財物之業務，對其行為應成立何罪名有重要關係，故本院第三、四次發回更審
意旨，均指明有再傳訊廖百敏、張路發及函廣慈博愛院查明之必要。原審雖已再傳訊
廖百敏、張路發，並函請廣慈博愛院查覆，惟廖百敏、張路發仍均證稱：在本件案發
（指八十年七月十八日）以前，依規定輔導員不得保管院民貴重物品或財物，院民須
知係於案發後才實施等語（見原審重上更四字卷第一六、一七、四九頁）。廣慈博愛
院八十六年一月十八日、北市廣院政字第九七號函則稱：「有關本院『院民手冊』並
未規定有院民財物保管項目，至八十年六月訂定本院『院民須知』始有條件規定院民
貴重物品、金錢保管流程，並於八十年七月列入本院『輔導員工作手冊』」云云（見
同卷第二三頁）。但張路發在第一審即證稱：「此項規定（指保管院民貴重物品及金
錢規定）是在此案發生之前訂立，惟其業務之推動是此案發生之後，故案發時此項業
務尚未實施」。廖百敏亦證稱：「院民金錢保管措施（即指院民須知第十項之院民貴
重物品、金錢保管措施），於八十年八月二十日公布，但實施之日延後，因尚要宣導
期間」（見第一審卷第六四頁、第一○四頁反面）。且廣慈博愛院八十二年一月八日
北市廣院人字第三五七四號函亦稱：「八十年七月十八日以前院民財物保管依本院『
院民手冊』辦理」（院民手冊係規定院童財物由所長副署存入郵局或銀行，存摺及領
款圖章由書記保管，並未規定輔導員保管院民財物事項，見外放證物袋院民手冊第一
八頁）。原審未再向廣慈博愛院查明「院民須知」及修正後之「輔導員工作手冊」係
何時公布﹖何時施行﹖遽依前開廣慈博愛院函覆：「八十年六月訂定『院民須知』始
有條件規定院民貴重物品、金錢保管措施之流程，並於八十年七月列入本院『輔導員
工作手冊』」云云，對於廖百敏、張路發之證言均予捨棄不採，而認上訴人當時有承
辦代管院民貴重物品及金錢之業務，顯尚未盡職權調查之能事。(二)、告訴人之告訴，
係以使被告受刑事訴追為目的，是其陳述是否與事實相符，仍應調查其他證據以資審
認。告訴人張達森雖稱上訴人冒領其在台灣省合作金庫永吉支庫存款十萬元；上訴人
則稱：伊僅受託代寫存款中途解約通知書，交由張達森自行前往領用，各執一詞。但
張達森先稱：上訴人冒領其存款十萬元。繼又稱：「該十萬元係其自己向台灣省合作
金庫永吉支庫領取，並在大衣口袋中尋獲」。經證人即廣慈博愛院人二室主任張路發
問：「過幾天法院就要開庭了，你今天所說的話，前後矛盾，你不怕犯了誣告或偽證
罪嗎」﹖張達森則答稱：「錢是我領，也可以說是張輔導員（指上訴人）領的，我是
基於同情心，怕張輔導員飯碗砸了……我是好意幫他一肩扛」。「今天早上九點多，
他（指上訴人）親戚一個人到我寢室，用一個信封裝了五萬元給我，說是幫張輔導員
墊出來，叫我先收好，還有六萬元不久再給我」等語（見偵查卷第三三、七六頁、第
七七頁及其反面）。其前後供述不符，復未能說出為上訴人墊還錢之親戚姓名及還錢
時有何人看到，其有瑕疵甚明，本院第三次發回更審意旨業已指明，原判決未說明張
達森最初之指訴如何與事實相符，竟採其有瑕疵之供述，為認定上訴人犯罪之證據，
自有可議。(三)、犯罪事實應依證據認定之，無證據不得推定其犯罪事實，刑事訴訟法
第一百五十四條定有明文。張達森在台灣省合作金庫永吉支庫存款十萬元，係於八十
年七月十八日以中途解約原因而領回，雖張達森平常係以輪椅代步，該支庫承辦人吳
逸文及另一職員陳淑美均證稱：未見過坐輪椅或推輪椅之人前來領款，但詢之係何人
領回張達森之存款十萬元，又均答稱：不知情（見偵查卷第五五頁反面、第五六頁，
第一審卷第六三頁反面，原審上更一字卷第八三頁及其反面）。且廣慈博愛院福德敬
老所所長廖百敏提出之考勤卡，其上並無上訴人於八十年七月十八日外出之紀錄（見
第一審卷第一○七頁）。原判決遽認上訴人於該日至台灣省合作金庫永吉支庫冒領張
達森之存款，又未說明其所憑之證據；上訴人於檢察官偵查中提出載明張達森領回「
定存二年存單一張及身分證、私章共件」、並蓋有張達森印章之收據一紙，原判決
又認係上訴人於八十年六月十八日所偽造，亦未說明有何確實證據證明其事，均有判
決不憑證據之違法。(四)、證據之取捨，法院固有自由判斷之權，但其判斷仍不得違背
經驗法則及論理法則。上訴人於偵查中另提出八十年七月十八日載明：「張達森至省
合作金庫領錢十萬元定存取銷」等字，並經張達森在該處捺下指印（即指紋）之日曆
簿（影本見偵查卷第六六頁，原本放置於原審重上更四字卷第三五頁證物袋內），該
指印張達森自承係其所捺（見原審上更二字卷第一五頁及其反面），經原審送請法務
部調查局鑑定結果，亦認日曆簿上該處之指紋，與張達森在偵查卷第五十四頁所捺之
指紋相同，有該調查局鑑定通知書在卷可稽（見原審重上更四字卷第三七頁），原判
決以該日曆簿乃屬上訴人個人記載之事項，被害人張達森不識字，本已無從知悉該記
載之內容，況上訴人於廣慈博愛院自行調查時及調查局訊問中，均無提出此項（日曆
簿）證據之記載，且既屬上訴人個人日曆簿，則何需被害人按捺指印，況張達森既不
識字，上訴人自可用巧言騙張達森在日曆簿上蓋指紋，此觀張達森稱：我在遠東紡織
廠有股份，蓋手模（指印）就可以拿到利息等語，即與該日曆簿之內容風馬牛不相及
云云（見原判決正本第六頁正面第八至十三行），予以捨棄不採。惟當事人於偵查中
及審理事實之法院審理時，本可隨時提出證據請求調查，如何徒以上訴人於法務部調
查局台北市調查處調查時，未提出該日曆簿，至檢察官偵查中方提出，即謂該日曆簿
之記載不足憑信﹖上訴人私下代院民保管財物，於院民領回時，均在其日曆簿上記明
，並請領回人蓋章或捺指印，以代領據，此有該日曆簿為證（見偵查卷第五八頁、第
六○頁反面、第六一頁及其反面、第六二、六四頁）。則張達森如確有至台灣省合作
金庫永吉支庫解約取回存款，上訴人請張達森在日曆簿上記錄該事實處捺指印，如何
謂為不當﹖張達森並未借款予上訴人，其在台灣省合作金庫永吉支庫二年期定期存款
，於未到期前，如無利息可以領取，則張達森所言：「蓋指模（印）即可領取利息」
云云，如何可以採信﹖日曆簿前開記錄處之指紋，既經鑑定係張達森所捺，原判決竟
以「上訴人自可用巧言騙張達森捺指紋」憑空推測之詞，認不足資為上訴人有利之證
明，其對證據之取捨，難謂未有違背經驗法則及論理法則。上訴意旨，指摘原判決不
當，非無理由，應認仍有撤銷發回更審之原因。
據上論結，應依刑事訴訟法第三百九十七條、第四百零一條，判決如主文。
中      華      民      國    八十六    年      六      月    二十六    日
                              最高法院刑事第七庭
                                  審判長法官  董  明  霈
                                        法官  丁  錦  清
                                        法官  賴  忠  星
                                        法官  林  茂  雄
                                        法官  洪  耀  宗
      右正本證明與原本無異
                                              書  記  官
中      華      民      國    八十六    年      七      月      五      日
